【裁判字號】    90,易,364
【裁判日期】    900810
【裁判案由】    詐欺
【裁判全文】
台灣板橋地方法院刑事判決                            九十年度易字第三六四號
    公  訴  人  台灣板橋地方法院檢察署檢察官
    被      告  戊○○
右列被告因詐欺案件，經檢察官提起公訴（八十九年度偵緝字第八九九號），本院判
決如左：
    主  文
戊○○無罪。
    理  由
一、公訴意旨略以：被告戊○○係「邑昇駿辰有限公司」（下稱邑昇公司）之負責人
    ，因業務之便得知「榮福營造股份有限公司」（下稱榮福公司）承攬花蓮縣東華
    大學新建工程，其中空調工程待轉包，而其明知並無承攬上開工程之能力，竟意
    圖為自己不法之利益，於民國（下同）八十八年二月十一日，在台北縣三重市某
    咖啡廳內，對「日日大通風工程有限公司」（下稱日日大公司）之負責人丙○○
    虛稱：可合作向榮福公司承攬上開空調工程，由日日大公司負責施作，並由被告
    負責取得符合資格之廠商執照，以便向榮福公司爭取承攬機會等情，致使丙○○
    不疑有他，與被告簽訂工程合作契約，並經被告之通知後，自八十八年二月十五
    日起進駐上開工地接續原施工廠商施作。惟嗣因被告遲未提供合乎承攬資格之公
    司與榮福公司簽立承攬契約，經榮福公司通知被告停工，轉由有承攬資格之三億
    有限公司接續施工，並給付被告新台幣（下同）一百萬元工程補償金。被告取得
    上開應屬補償日日大公司施工勞務之款項後即避不見面，經丙○○多方向被告追
    討未果始知受騙，因認被告涉有刑法第三百三十九條第二項詐欺得利之罪嫌。再
    刑法第三百三十九條第二項詐欺得利罪，必須行為人施用詐術，而所謂詐術，乃
    係以欺罔之方法，使人陷於錯誤，亦即必須被詐欺人因其詐術而陷於錯誤，若其
    所用方法不能認為詐術，即不能構成詐欺罪
二、按犯罪事實應依證據認定之，無證據不得推定其犯罪事實；又不能證明被告犯罪
    者，應諭知無罪之判決，刑事訴訟法第一百五十四條、第三百零一條第一項分別
    定有明文。次按認定犯罪事實，須依證據，而所謂證據，係指合法之積極證據就
    犯罪事實能為具體之證明者而言；又認定不利於被告之事實，須依積極證據，茍
    積極證據不足為不利於被告事實之認定時，即應為有利於被告之認定，更不必有
    何有利之證據，最高法院三十年上字第八一六號著有判例。再所謂「積極證據足
    以為不利被告事實之認定」，係指據為訴訟上證明之全盤證據資料，在客觀上已
    達於通常一般之人均不致於有所懷疑，而得確信被告確曾犯罪之程度，若未達到
    此一程度，而有合理懷疑之存在時，即無從為有罪之確信，此觀同院七十六年度
    台上字第四八九六號判例意旨自明。又告訴人之告訴，無非係以使被告受刑事訴
    追處罰為目的，有時難免故予誇大，自不得僅憑告訴人之指訴作為有罪之唯一論
    據，仍應調查其他必要之證據，以查明告訴人之指訴是否與事實相符。
三、本件公訴人認被告戊○○涉犯刑法詐欺得利之罪嫌，無非係以告訴人之代表人丙○○之指訴及認榮福公司通知被告停工後，榮福公司已給付被告停工之工程補償
    款一百萬元為其主要論據。訊據被告戊○○固不否認已由榮福公司處領取一百萬
    元之事實；惟堅決否認有何詐欺之犯行，並辯稱：榮福公司給付之工程補償款一
    百萬元，係補償伊承攬國立藝術學院與東華大學施工之損失等語。經查：
    （一）依卷附告訴人日日大公司代表人丙○○於八十八年二月十一日與台速機械
          工程有限公司（下稱台速公司）之代表人丁○○所簽訂之工程合作協議書
          乙紙以觀：該協議書之工程名稱為東華大學圖書資訊大樓新建工程（空調
          工程），及該協議書事項七明定：甲方（指台速公司）負責簽約作業，以
          取得榮福公司下包統包合約，乙方（指告訴人日日大公司）取得之統包合
          約總價不低於三千二百四十萬元。是告訴人日日大公司於進駐東華大學工
          地時即明知台速公司尚未取得榮福公司之工程，且被告戊○○亦僅係告訴
          人日日大公司丙○○與案外人台速公司丁○○簽約時之見證人，而非該契
          約之當事人。
    （二）又告訴代表人丙○○於偵查時指稱：「‧‧‧戊○○稱要一百萬的關說費
          向榮福公司關說，一百萬元在八十八年十月左右交付，是在台北縣三重一
          家咖啡廳交付一百萬現金給他」（見八十九年度他字第七六六號偵查卷第
          十五頁反面）之後於本院調查時改稱：「‧‧‧之後我開了一張八十萬元
          支票及二十萬元的現金在台速公司當面交給被告及丁○○」（見本院九十
      年二月十三日訊問筆錄）。是告訴代表人丙○○上開之指述即有不一。又
          經證人即台速公司之代表人丁○○於本院調查時結證稱：「他（指告訴人
          代表人丙○○）是錢給我，且我的錢及支票也已經還給他了，他有讓我兌
          現，後來因為工程上有問題，我就在自己的公司將八十萬元還給丙○○」
          （見本院九十年三月三十日訊問筆錄），再告訴代表人丙○○所指之八十
          萬元支票，係指支票號碼為ＳＡ六六六０三七號，發票人為翁賓，付款
          人為花蓮縣新秀地區農會，發票日為八十八年三月三十日，金額為八十萬
          元之支票，經本院向該農會查詢覆以：該支票未有提示紀錄，有該農會九
          十年四月九日花新農信字第九０一０七四號函在卷可佐。
    （三）再本案系爭國立東華大學圖書資訊大樓新建空調工程，告訴人日日大公司
          與台速公司於八十八年二月十一日訂約之前，係被告於八十八年一月二十
          二日先以三十萬元之代價以承接案外人乙○○繼續施作，亦有工程移轉協
          議書附卷可稽，且被告自榮福公司領取工程補償款一百萬元，依證人即榮
          福公司職員甲○○於偵查中結證稱：「現場是由戊○○負責，他沒有辦法
          提出公司向我們簽約，後來是由我們另外找三億公司來負責，戊○○有找
          一家廠商來做，後來我們以一百萬來結清戊○○的工程款。但此包括藝術
          學院及東華大學兩工地」，且依證人提出之協議書內容即明載：「本公司
          前隊長於藝術學院及東華大學得標後，請戊○○配合施作。今此二工地本
          公司改請三億公司負責施工。戊○○先生前期配合施作部份，經雙方協議
          ，由榮福公司付予戊○○一百萬元整作為前期施工費用，今後此二工地與
          戊○○作此結清，由榮公司收回自辦」（見八十九年度他字第七六六號偵
          查卷第二十五頁反面及第二十八頁）。又證人甲○○於本院調查時結證稱
          ：「‧‧‧在我承接後，因為廠商有延遲，戊○○這邊沒有辦法配合，我
          們就經過雙方協調後，我們就付了他一百零五萬元，戊○○之前在藝術學
          院、東華大學、基河十號等工程都有施作，我們因為沒有辦法與個人結算
          ，我們就以戊○○所經營之邑昇駿辰公司作結算‧‧‧協議書上寫的很清
          楚，在我們與戊○○解約時，東華大學的部分應是沒有請過款，且現場也
          沒有做什麼施工，設計圖在工程上是不能請款的。我與戊○○是在八十八
          年七、八月解約，我們在解約時就有現場人員回報當時工程進度只有到埋
          二、三個套管，這些因為金額相當小，所以一般都沒有在請款，戊○○當
          初有提出藝術學院、東華大學、基河十號工程的資料，但後來我們因為請
          款的款項太大，我們協議一個金額給付」（見本院九十年三月三十日）。
          是被告向榮福公司領取一百萬元之工程補償款，係被告施作藝術學院、東
          華大學及基河十號三工程之損失，並非全係東華大學施工之補償款；再被
          告要告訴人日日大公司進駐東華大學工地，亦非施用任何詐術，告訴人亦
          無陷於錯誤之可能。
四、綜上所述，告訴人日日大公司既與被告戊○○間並無任何契約之關係，被告僅係
    告訴人與台速公司間之見證人；縱告訴人日日大公司聽信被告所言而進駐東華大
    學施工，之後被告亦自榮福公司處領取工程補償款。現被告與告訴人爭執上開領
    取之工程補償款一百萬元，是否包括告訴人日日大公司至東華大學施工部分，此
    僅屬民事上之糾葛而已，要與刑法上詐欺之罪責有間，告訴人理應循民事訴訟途
    徑謀求救濟。公訴人僅憑告訴人之指訴即遽論被告有詐欺得利之犯行，證據嫌有
    未足。此外復查無其他積極證據足認被告有被訴詐欺得利之犯行，既不能證明被
    告犯罪，自應為無罪判決之諭知。據上論斷，應依刑事訴訟法第三百零一條第一
    項，判決如主文。
本案經檢察官蔡宏展到庭執行職務
中    華    民    國      九    十    年     八     月       十         日
                             台灣板橋地方法院刑事第二庭
                                 法  官  潘  長  生
（得於十日內上訴）


司法院資訊處製作；財團法人民間司法改革基金會備份。
